臺灣高等法院臺南分院民事判決　　96年度上易字第38號
上　訴　人　乙○○
被 上 訴人　陽信商業銀行股份有限公司
法定代理人　丁○○
訴訟代理人　丙○○
上列當事人間請求清償借款事件，上訴人對於中華民國95年12月
18日臺灣臺南地方法院第一審判決（95年度訴字第1597號）提起
上訴，本院於96年5月22日言詞辯論終結，判決如下：
    主      文
原判決關於上訴人敗訴部分廢棄。
上廢棄部分，被上訴人在第一審之訴駁回。
第一（除確定部分外）、二審訴訟費用由被上訴人負擔。
    事實及理由
一、被上訴人起訴主張：
  (一)緣上訴人之被繼承人岳榮泰於民國（下同）92年5月23日邀
    同訴外人李春桃為連帶保證人，向被上訴人借款新臺台幣（
    下同）100萬元，約定借款期限自92年5月23日起至97年5月2
    3日止，利息約定按年利率百分之三計付。遲延履行時，除
    仍按上開利率計息外，逾期在六個月以內者，依約定利率百
    分之十，逾期超過六個月部分，依約定利率百分之二十計付
    違約金；又逾期償還本息時，被告即喪失期限利益，應一次
    全部清償，並給付被上訴人約定之利息、違約金。本件借款
    貸放後，訴外人岳榮泰不幸於93年12月7日死亡，其第一順
    位法定繼承人童冬琴及第三順位法定繼承人乙○○均未於法
    定期間內辦理拋棄繼承即應視同繼承，應負清償債務之責任
    。訴外人岳榮泰之債務利息僅繳到94年6月22日止，尚欠借
    款本金603,653元未繳，全部債務視為到期，屢催不繳。爰
    依消費借貸契約及連帶保證契約、繼承之法律關係，求為命
    上訴人與原審同案被告童冬琴應連帶給付上開之本金、利息
    及違約金。原審判決上訴人應與童冬琴連帶給付被上訴人60
    3,653元，及自94年6月23日起至清償日止，按年息百分之三
    計算之利息，暨自94年7月24日起至清償日止，其逾期在六
    個月以內者，按上開利率百分之十，逾期超過六個月部分，
    按上開利率百分之二十計付之違約金等語。
  (二)聲明：
    1.上訴駁回。
    2.第二審訴訟費用由上訴人負擔。
二、上訴人則以：
  (一)伊不住在戶籍地嘉義縣水上鄉○○路83巷6號5樓之6，因此
    原審通知於95年12月4日行言詞辯論之文件，上訴人遲至95
    年12月18日才向當地水上警察派出所領取，致上訴人未能於
    95年12月14日原審言詞辯論期日到場，原審因而行一造辯論
    為不利上訴人之判決。查本件借款人即上訴人之胞兄岳榮泰
    於93年12月7日死亡之事實，上訴人係於95年12月18日接到
    本件被上訴人之民事起訴狀繕本後始知悉，即於知悉後之次
    日即95年12月19日向臺灣臺南地方法院（以下簡稱臺南地院
    ）聲明拋棄對於岳榮泰之繼承權。因借款人岳榮泰生前有輕
    微智障，且一直在外地以油漆零工為生，少與家人聯絡。上
    訴人係於收到本件起訴狀繕本後打電話與上訴人表哥穆金生
    （上訴人舅父之子）聯絡，穆金生幫忙打聽後始確認岳榮泰
    已死於臺南，由上訴人伯父之兒子甲○○幫他收屍埋葬，所
    需喪葬費用由慈濟功德會負擔，並無通知其他親戚參與。上
    訴人既於知悉對於岳榮泰有繼承權後之法定期間內，拋棄對
    於岳榮泰之繼承權，且上訴人亦非連帶保證人，故被上訴人
    請求上訴人清償本件借款，非有理由等語。
  (二)聲明：
    1.原判決不利於上訴人部分廢棄。
    2.上廢棄部分，被上訴人在第一審之訴駁回。
    3.訴訟費用由被上訴人負擔。
三、被上訴人主張訴外人岳榮泰於92年5月23日向被上訴人借款1
    00萬元，約定借款期間自92年5月23日起至97年5月23日止，
    利息按年利率百分之三計算，逾期在六個月以內者，按上開
    利率百分之十，逾期超過六個月部分，按上開利率百分之二
    十計付違約金。該筆借款自94年7月29日起即未依約付息，
    尚欠本金603,653元及自94年6月23日起之利息、並自94年6
    月24日起之違約金等事實，有被上訴人提出之借據、利息收
    入表、授信契約書影本等件在卷可稽（見原審卷第6–11頁
    ），被上訴人此部分之主張，堪信為真實。
四、被上訴人復主張本件借款人岳榮泰已於93年12月7日死亡，
    遺有配偶童冬琴，未有直系血親卑親屬，其第二順位繼承人
    即其父李永足及其母岳秀米已分別於68年5月5日及50年4月1
    5日先後死亡；其第三順位繼承人即其兄李榮華、岳榮順亦
    分別於81年6月12日及64年1月12日死亡，僅餘其胞妹即上訴
    人乙○○尚生存，故岳榮泰之法定繼承人，依民法第1138條
    規定為其配偶童冬琴與上訴人，此有被上訴人提出之戶籍謄
    本及繼承系統表在卷可稽（見原審卷第13–20頁）。被上訴
    人此部分之主張，亦堪信為真實。
五、按民法第1174條規定，繼承人拋棄其繼承權，應於知悉其得
    繼承之時起二個月內以書面向法院為之；同法第1175條規定
    ，繼承之拋棄，溯及於繼承開始時發生效力。故法定繼承人
    之繼承權如經合法拋棄，即依法喪失繼承權，至於法院就繼
    承人拋棄繼承之聲明，准予備查，僅有確認之性質，非謂拋
    棄繼承之意思表示經法院准予備查後始生效力。（最高法院
    89年度台上字第1403號判決參照）。上訴人主張：本件借款
    人即伊胞兄岳榮泰因生前有輕微智障，且一直在外以油漆零
    工為生，少與家人聯絡。上訴人係於95年12月18日接到被上
    訴人之民事起訴狀繕本後始知悉岳榮泰死亡之事實，即於次
    日即95年12月19日具狀向臺南地院聲明拋棄對於岳榮泰之繼
    承權。上訴人既已拋棄對於岳榮泰之繼承權，且上訴人又非
    該借款之連帶保證人，被上訴人自不得向其請求清償借款等
    語。查上訴人主張之上揭事實，業據其提出臺南地院95年度
    繼字第2466號「對於拋棄岳榮泰之繼承權」准予備查之通知
    一件為證（見本院卷第26頁）。而被上訴人對於該臺南地院
    准予備查之通知亦不爭執（見本院卷第24頁）。且參酌被上
    訴人提出之原審95年度繼字第2466號拋棄繼承事件之「訊問
    筆錄」及台南市殯葬管理所靈骨塔（崇孝塔）使用許可證影
    本各一紙（見本院卷第34–37頁），其中「訊問筆錄」記載
    證人穆金生於96年2月14日在原審95年度繼字第2466號拋棄
    繼承事件到庭作證時，證稱：「我是因聲請人（即上訴人）
    打電話問我，說她哥哥過世，我才知道，她是在九十五年十
    二月的時候，他是問我是否真有其事，我跟她說我也不知道
    不了解，後來我去一個表嫂那邊玩時，才知道確實有這件事
    ，我不知道他（按指岳榮泰）是何時死的，我不知道聲請人
    是何時知道她哥哥何時死的。」、「她（即上訴人）是有這
    樣問我是不是慈濟幫忙的，我跟她說我替他找找看看，我去
    找台南市立的塔位去查，被我查到，有牌位，我去找到，上
    面寫慈濟的字樣。」等語；而「台南市殯葬管理所靈骨塔（
    崇孝塔）使用許可證」則記載「申請人為甲○○、被存納者
    岳榮泰」。上訴人既為岳榮泰唯一生存之胞妹，而岳榮泰之
    死亡，竟由堂兄弟之甲○○出面委請慈濟功德會處理等各情
    以觀。上訴人主張其於知悉岳榮泰死亡，及知悉對於岳榮泰
    有繼承權後，即於法定期間內聲明拋棄對於岳榮泰之繼承權
    ，應可採信。被上訴人雖請求訊問證人甲○○查明其是否係
    受上訴人委託辦理岳榮泰之喪葬事宜云云。因甲○○已不知
    去向，雖經原審及本院通知，均未能送達（見本院卷第38、
    41頁），致未能到庭作證。本院以因被上訴人既陳明其無證
    據證明上訴人有委託甲○○辦理岳榮泰之喪葬事宜，則已無
    再通知證人甲○○到庭訊問之必要，併此敘明。
六、綜上所述，上訴人主張其已於法定期間內拋棄對於岳榮泰之
    繼承權，自屬可採。上訴人既已拋棄對於岳榮泰之繼承權，
    且又非本件系爭借款之連帶保證人。從而，被上訴人本於消
    費借貸、連帶保證契約、繼承之法律關係，請求上訴人與原
    審同案被告童冬琴應連帶給付本金603,653元，及約定之利
    息、違約金，為無理由，不應准許。原審就此部分，為上訴
    人敗訴之判決，自有未洽。上訴意旨，就此部分指摘原判決
    不當，求予廢棄改判，為有理由，應由本院就此部分廢棄改
    判如主文第二項所示。
七、據上論結，本件上訴為有理由，依民事訴訟法第450條、第7
    8條，判決如主文。
中　　華　　民　　國　　96　　年　　6 　　月　　5　　 日
                    民事第四庭  審判長法　官　王惠一
                                      法　官　林永茂
                                      法　官　王浦傑
上為正本係照原本作成。
不得上訴。
中　　華　　民　　國　　96　　年　　6 　　月　　5　　 日
                                      書記官  謝淑玉
